臺灣橋頭地方法院民事判決
109年度訴字第528號
原      告  卓綋洋  
訴訟代理人  范仲良律師
被      告  黃郁紘  


訴訟代理人  薛西全律師
            李吟秋律師
            王俊凱律師
上列當事人間請求所有權移轉登記事件，於民國111年9月1日言
詞辯論終結，本院判決如下：
  主  文
原告之訴駁回。
訴訟費用由原告負擔。
  事實及理由
壹、程序事項：
    按訴狀送達後，原告不得將原訴變更或追加他訴。但有請求
    之基礎事實同一者、擴張或減縮應受判決事項之聲明者、不
    甚礙被告之防禦及訴訟之終結者，不在此限，民事訴訟法第
    255條第1項第2款、第3款、第7款分別定有明文。本件原告
    起訴時聲明原為：㈠被告應於原告給付新台幣120萬元之同時
    ，將坐落高雄市○○區○○段○○段0000地號之土地所有權權利範
    圍五分之四移轉登記予原告。㈡訴訟費用由被告負擔。」嗣
    於言詞辯論期日更正其聲明為：㈠被告應於原告給付新台幣1
    50萬元之時，將坐落高雄市○○區○○段○○段0000地號之土地所
    有權權利範圍全部移轉登記予原告。㈡被告應給付原告新台
    幣45萬6000元，暨自本訴狀送達翌日起按日再給付750元至
    點交前項土地之日止。㈢訴訟費用由被告負擔。」（見本院
    卷第353頁），核其所為，係請求之基礎事實同一，並擴張
    應受判決事項之聲明，且不甚礙被告之防禦及訴訟之終結，
    核與上揭規定相符，爰予准許。
貳、實體事項：
一、原告主張：
  ㈠原告與被告為高雄市○○區○○段○○段0000地號土地（下稱系爭
    土地）之共有人，原告應有部分為1/5，被告應有部分為4/5
    。原告於民國108年12月23日接獲被告通知將共有之系爭土
    地，依土地法第34條之1 土地所有權超過2/3人數不予計算
    之規定，以新臺幣（下同）1,500,000元出售予第三人，並
    依法通知原告於函到15日內表示是否主張以同一價額「優先
    承購」，原告即於108年12月28日向被告表示願以同樣條件
    優先購買，有存證信函可證。原告既於108年12月28日已向
    被告表示願以同樣條件優先購買，兩造間買賣已經成立，惟
    原告迭向被告催告辦理移轉手續，被告均置之不理。被告既
    依土地法第34條之1規定，將系爭土地全部以1,500,000元出
    售予第三人，則原告行使優先購買權後，兩造間已成立系爭
    土地全部之買賣契約。被告既依土地法第34條之1規定以多
    數共有人身分來出售土地，則土地法第34條之1第3項及第34
    條之1執行要點第8點要求多數共有人負移轉全部土地的義務
    ，倘多數共有人事後取得不動產物權，應代其他共有人辦理
    登記，原告請求被告移轉全部的所有權亦與土地法的規定相
    符。
　㈡另該契約第十二條第㈠項約定「㈠本件買賣標的物限於尾款付
    清日辦理點交，如屆期甲方未能依履行辦理點交，則視為違
    約，每逾時點交一日，需按本不動產買賣總價款萬分之五計
    算違約金予乙方。」，系爭買賣契約所訂給付款項為一次給
    付150萬元，有契約第二條約定可稽，被告遲遲未履行辦理
    點交，依上開契約約定已視為違約，每逾時點交一日，需按
    買賣總價款150萬元之萬分之五計算違約金，亦即每日違約
    金為750元（計算式：1,500,000×0.0005=750)，自109年1月
    16日至110年9月16日共計608日，合計應給付之違約金為45
    萬6000元。
　㈢被告主張契約與第三人契約於行使優先權之後發生解除的情
    事，因為優先購買權的契約已經成立在先，所以事後所生之
    解除為無效，最高法院裁判意旨亦同。被告雖主張原告沒有
    權利保護必要，然被告所提出的證據與事實不符，於前案分
    割共有物訴訟被告有提出當時要賣給原告的價金是1平方公
    尺65,000元，但被告利用分割共有物上訴期間，將土地賣給
    第三人1坪20,000餘元，明顯賤賣土地，原告行使優先購買
    權乃法律保障的方式，被告另主張分割共有物的訴訟上訴時
    ，原告沒有提出已經行使優購權亦與事實不符，原證2部分
    已經可以證明，原告於前案開庭時已經向法院表示已經行使
    優購權並要求協商，所以原告沒有權利濫用情事。
　㈣爰依土地法第34條之1第4項、民法第229條及第231條規定提
    起本訴，並聲明：㈠被告應於原告給付150萬元之時，將坐落
    高雄市○○區○○段○○段0000地號之土地所有權權利範圍全部移
    轉登記予原告。㈡被告應給付原告45萬6000元，暨自本訴狀
    送達翌日起按日再給付750元至點交前項土地之日止。
二、被告則以：
  ㈠兩造前已就系爭土地為分割共有物訴訟，業經臺灣高等法院
    高雄分院108年度上易字第414號判決確定，又該裁判結果為
    系爭土地全部分由被告取得，並由被告依鑑價結果補償原告
    912,540元。因土地法第34條之1第3項規定之法律構成要件
    為具有優先承買權人才可依本項規定請求優先承購，然而，
    原告於109年4月22日共有物判決確定後，已喪失共有人身分
    ，從而，原告依上開規定行使優先承買權，核與本條構成要
    件不符。系爭土地已為被告單獨所有，原告非系爭土地之共
    有人，無優先承買權適用之空間，蓋此時已無減少共有人數
    或簡化共有關係之必要，與土地法第34條之1第4項立法目的
    不符，自無該條項之適用；且依照最高法院96年台抗字第73
    5號裁定意旨，被告就系爭土地之應有部分僅五分之四，原
    告主張被告應移轉系爭土地之全部與原告，顯違反上開裁定
    意旨，故原告主張兩造間買賣已成立、被告應於原告給付1,
    500,000元同時移轉系爭土地應有部分全部云云，洵無理由
    。退步言，縱認兩造間仍因原告優先承買之主張而就被告應
    有部分成立買賣契約，然系爭土地現已無「共有」之情事，
    兩造間買賣契約標的已不復存在，又此分割結果為法院所判
    決，非可歸責於被告，是依民法第225條第1項規定，被告亦
    免給付義務；況原告於系爭土地分割之訴審理時，就分割方
    案亦主張系爭土地分歸被告所有，是原告關於本件訴訟之主
    張實無權利保護必要。
　㈡被告及訴外人間成立之不動產買賣契約第14條特約約定，本
    買賣契約於他共有人主張優先承買權時契約即解除，因此，
    原告如依土地法第34條之1之規定，主張優先承買，應就被
    告與第三人間成立之買賣契約全部條件均為相同，方符最高
    法院判決要旨。從而，被告與第三人間之買賣契約因他共有
    人即原告主張優先承買權而解除，則兩造間之優先承買權買
    賣契約亦有上開約定之適用，因而兩造優先承買權買賣契約
    因原告主張優先承買權而解除。而本解除並非於優先承買契
    約成立後由被告與第三人合意解除，而是事先於買賣契約已
    有約定，因此，與原告主張引用最高法院判決認為出賣共有
    人不得事後解除買賣契約之事實不同，自無從比附援引。
　㈢遲延給付之損害賠償部分，由於系爭買賣契約第12條㈠約定：
    「本件標的物限於尾款交付日辦理點交」，因此，原告既未
    交付尾款，被告自無移轉標的物及點交之給付義務，因此，
    被告主張同時履行抗辯，原告主張遲延給付為無理由。況且
    ，原告既已無共有人身分，則優先承買權買賣契約亦已消滅
    ，被告更無給付遲延之情事。
　㈣關於系爭土地於另案分割共有物事件雙方調解之内容，事實
    上被告於另案分割共有物訴訟108年度訴字第193號一審進行
    時，之所以依每平方公尺65,100或68,100元補償原告，是因
    該價格為法院委託鑑定單位鑑定之單價，因被告認為該鑑定
    金額過高，因此，提出如原告認為該鑑定報告之金額合理，
    則土地由被告取得，而原告依該鑑定報告之金額補償被告，
    但當時因原告也認為該鑑定金額過高，因此，於調解階段才
    會主張不願為依該鑑定報告之金額取得土地並給付補償金。
    事實上被告於108年度訴字第193號案件中被告認為合理之單
    價應為每平方公尺交易單價為24,300元，而該金額與事後被
    告出賣予第三人間之土地單價接近，故並無原告所說賤賣土
    地之情形。而原告有取得土地之意願，卻於該案審判時，主
    張不願取得土地，要求被告以高於市價之不合理之鑑定費用
    補償原告，卻又主張應依被告與第三人間優先承買權契約之
    價金即合理市價，要求被告賣出土地，顯與誠信原則有違。
    亦即原告取得高於市價之補償費後，又要求被告依市價出售
    系爭土地，為違反誠信原則之行為。
　㈤又增加預備的攻防方法：被告出賣系爭土地全部於訴外人黃
    怡舜之契約第15條2部分特別約定，賣方黃郁紘五分之四之
    價款贈與買方。因此，黃郁紘與黃怡舜成立系爭買賣契約時
    ，雙方之真意較接近贈與而非買賣（因被告將買賣所得之價
    金贈與買方），因此，被告與第三人既成立贈與而非買賣關
    係，原告主張依土地法第34條之1規定優先承買，亦無可採
    。
　㈥綜上，原告之訴皆無理由，並聲明：原告之訴駁回。
三、兩造不爭執事實如下：
　㈠被告與訴外人黃怡舜於108年12月23日所簽出售系爭土地的不
    動產買賣契約第十五條第㈢項約定「本案係按土法第34條之1
    規定「地」過2/3人數不計算方式辦理買賣，若他共有人主
    張優先購買權時，本案不生效力。」
　㈡被告於108年12月24日通知原告將共有之土地高雄市○○區○○段
    ○○段0000地號之土地全部，按土地法第34條之1規定，以150
    萬元出售予第三人。
　㈢原告於法定期間內已行使優先承購權，以存證信函通知被告
    同意以同一價額即150萬元優先承購高雄市○○區○○段○○段000
    0地號之土地全部。並限期函到後7日內辦理所有權移轉，被
    告收受存證信函日期為108年12月30日。
　㈣原告於109年1月7日以存證信函向被告催告辦理移轉登記，被
    告收受存證信函日期為109年1月8日。
　㈤兩造分別共有高雄市○○區○○段○○段0000地號土地(下稱系爭土
    地），原告應有部分為1/5 ，被告應有部分為4/5。
　㈥系爭土地前經臺灣高等法院高雄分院以108年度上易字第414
    號判決（下稱前案）系爭土地由被告單獨所有，並按每平方
    公尺68,100元給付補償金共912,540元予原告，該事件並於1
    09年4月22日確定、系爭土地於109年11月9日登記由被告取
    得系爭土地所有權全部。
　㈦被告已依前開判決確定結果補償912,540元予原告。
四、本件爭點如下：
　㈠原告主張優先承購權之買賣契約是否成立？
　㈡原告起訴，有無權利保護必要？
　㈢原告起訴，有無違反誠信原則及權利濫用情事？
　㈣被告主張與訴外人黃怡舜之不動產買賣契約及原告主張與被
    告間之優先承購權買賣契約之解除條件均已成就，有無理由
    ？
　㈤原告主張依土地法第34條之1請求被告移轉系爭土地之所有權
    全部有無理由？原告得否請求被告遲延給付之損害賠償？
五、本院判斷：
　㈠原告主張優先承購權之買賣契約是否成立？
　　⒈按共有土地或建築改良物，其處分、變更及設定地上權、
      農育權、不動產役權或典權，應以共有人過半數及其應有
      部分合計過半數之同意行之。但其應有部分合計逾三分之
      二者，其人數不予計算。土地或建築改良物共有人出賣其
      應有部分時，他共有人得以同一價格共同或單獨優先承購
      ，土地法第34條之1第1項、第4項定有明文。部分共有人
      依該條第1項規定，出賣共有土地全部，就各該共有人言
      ，仍為出賣其應有部分，為處分之共有人，除本於自己權
      利處分其應有部分外，另係基於法律之授權代為處分他共
      有人之應有部分，並非以此剝奪他共有人依同條第4項規
      定享有之優先承購權，是共有人依首揭規定出賣共有土地
      之全部時，他共有人自仍有優先承購之權利（最高法院10
      9年度台上大字第2169號民事裁定意旨供參）。次按優先
      購買權為形成權，優先購買權人得依其一方之意思，形成
      以義務人出賣與第三人同樣條件為內容之契約，無須義務
      人之承諾（最高法院108年度台上字第1423號民事判決意
      旨供參）。再按依土地法第34條之1第4項規定共有人出賣
      應有部分時，他共有人得以同一價格共同或單獨優先承購
      ，係指他共有人於共有人出賣共有土地應有部分時，對於
      該共有人有請求以同樣條件訂立買賣契約之權，即在買賣
      條件如：買賣標的、範圍、價金、付款、稅費負擔、瑕疵
      擔保等均相同之情形，得要求優先成為共有人出賣應有部
      分之買受人。他共有人經表示以同樣條件優先承購，始為
      合法，而生與出賣之共有人按其與第三人約定之同樣條件
      補訂買賣契約之效力（最高法院109年度台上字第2080號
      民事判決意旨供參）。
　　⒉原告主張被告出售系爭土地全部於訴外人黃怡舜，於108年
      12月24日被告通知原告上開出售情事，原告即於108年12
      月28日以存證信函寄送被告行使優先購買權等情，業據其
      提出系爭土地登記謄本、高雄地方法院郵局002807號存證
      信函、左營新莊仔001465號存證信函（見本院審訴卷第15
      至27頁）在卷可稽，且為兩造所不爭執，自堪信實。被告
      就系爭土地應有部分為5分之4，則其出賣系爭土地全部於
      訴外人黃怡舜，乃係基於土地法第34條之1第1項為處分，
      被告與訴外人黃怡舜訂立之買賣契約，應屬合法。揆諸上
      開說明，未同意出賣之其他共有人欲行使優先承買權，須
      以同一條件買受出賣共有人之應有部分，始為妥適；且優
      先承買權性質上為形成權，一經行使，買賣契約即為成立
      。原告於收受被告因出賣系爭土地所寄發之存證信函後，
      即依土地法第34條之1第4項行使優先承購權，並寄發存證
      信函於被告，惟就該存證信函內容記載：「…本人同意以
      同一價額即新台幣150萬元優先承購高雄市○○區○○段○○段0
      000地號之土地全部，會請台端繼續辦理移轉過戶程序於
      本人。」等語，原告雖未聲明以同一條件優先承購，且行
      使優先承購之範圍亦非被告應有部分5分之4，然原告未對
      原買賣契約之任何條件有所爭執，原告主張其已行使優先
      購買權而買賣契約業已於兩造間成立，尚屬可採。
　㈡原告起訴，有無權利保護必要？
　　⒈按原告之訴於訴訟成立要件外，並須具備權利保護要件，
      而後始得請求法院為利己之本案判決，此項要件之存否，
      應以事實審言詞辯論終結時之狀態為準。所謂事實審言詞
      辯論，專指第一審或第二審之言詞辯論終結而言。如起訴
      當時權利保護要件存在，而言詞辯論終結時有欠缺者，法
      院仍應認原告之訴為無理由。反之，如起訴當時權利保護
      要件有欠缺，而言詞辯論終結時已存在者，法院仍應認原
      告之訴為有理由。關於權利保護必要之要件，其存在與否
      ，不問當事人主張與否，法院應依職權調查並斟酌之（最
      高法院97年度台上字第1036號民事判決判決意旨供參）。
      次按土地法第三十四條之一第四項規定共有人出賣其應有
      部分時，他共有人得以同一價格共同或單獨優先承購。其
      立法意旨，在於藉應有部分之出賣，為第三人買受共有人
      之應有部分時，承認其他共有人享有優先承買權，以減少
      共有人之人數，簡化共有關係，促進不動產之有效利用（
      最高法院98年度台抗字第1001號民事裁定意旨供參）。
　　⒉經查，原告於前案分割共有物訴訟於109年4月22日判決確
      定後，已喪失其系爭土地共有人身分，系爭土地之所有權
      於109年11月9日登記由被告取得系爭土地所有權全部而全
      歸被告所有，為兩造所不爭執。則揆諸上開說明，原告於
      本案言詞辯論終結即111年9月1日前，既已喪失其為系爭
      土地共有人身分，雖因其行使優先購買權而買賣契約已存
      在於兩造間，惟若准許原告據此買受系爭土地5分之4之應
      有部分，系爭土地原經因分割後由被告持有全部所有權之
      狀態即再度割裂，無法達到簡化共有關係之立法目的，自
      與土地法第34條之1共有人優先承購權之規定意旨相違背
      。應認原告之請求，無權利保護必要至明。原告雖主張其
      係買受系爭土地所有權之全部，然原告依土地法第34條之
      1第4項行使優先購買權之標的，係未分割前被告之應有部
      分5分之4，已如上述，則原告主張其係請求移轉系爭土地
      全部，並無割裂土地所有權云云，顯依法無據，要非可採
      。從而，原告於系爭土地之共有關係因前案分割共有物判
      決確定而消滅後，再依優先購買權請求被告移轉系爭土地
      5分之4之應有部分，揆諸上開說明，其於起訴當時權利保
      護要件雖存在，而於本件言詞辯論終結時已生欠缺，則仍
      應認原告之訴為無理由，不應准許。
　㈢原告起訴，有無違反誠信原則及權利濫用情事？
　　⒈查權利之行使，是否以損害他人為主要目的，應就權利人
      因權利行使所能取得之利益，與他人及國家社會因其權利
      行使所受之損失，比較衡量以定之。倘其權利之行使，自
      己所得利益極少而他人及國家社會所受之損失甚大者，非
      不得視為以損害他人為主要目的，此乃權利社會化之基本
      內涵所必然之解釋（最高法院71年台上字第737號判決意
      旨供參）。按行使權利，履行義務，應依誠實及信用方法
      。民法第148條第2項定有明文。所謂誠實信用之原則，係
      在具體之權利義務關係，依正義公平方法，確定並實現權
      利內容，避免一方犧牲他方利益以圖利自已，應以各方當
      事人利益為衡量依據，並考慮權利義務之社會作用，於具
      體事實為妥善運用（最高法院111年度台上字第11號民事
      判決意旨供參）。
　　⒉經查，原告於前案分割共有物訴訟中，已主張由被告分得
      系爭土地全部，並由被告補償原告912,540元，而消滅兩
      造之共有關係，則原告對於系爭土地並無取得所有權之意
      思，應堪認定。原告雖主張其為防止系爭土地遭被告以1,
      500,000元賤賣予第三人，始行使優先購買權云云，惟原
      告於其尚為共有人之時，既已行使優先購買在前，而後於
      前案又提出上開補償分割方案要求協商，嗣於系爭土地分
      割判決確定，其已喪失其共有人身分後，再持已成立優先
      承購之買賣契約，請求被告移轉系爭土地所有權全部，顯
      與其於前案之上開主張有所不容矛盾之處。如原告認被告
      有賤賣土地之情事，何以其於前案並未就系爭土地所有權
      其應有部分為保留之主張，而係由被告補償其價金而分得
      系爭土地所有權之全部？足認原告行使優先購買權之買賣
      契約，有違誠信原則，不應准許。
　㈣又原告主張行使優先購買權而與被告間成立之買賣契約無權
    利保護必要，並有違誠信原則，應認原告之訴為無理由，不
    應准許，已如上述，則本件其餘爭點即無再予審酌論述之必
    要。
六、綜上，原告請求被告依其主張優先承購之買賣契約移轉系爭
    土地所有權全部於原告，並據原該買賣契約之約定請求被告
    給付45萬6000元，暨自本訴狀送達翌日起按日再給付750元
    至點交前項土地之日止之違約金，均為無理由，應予駁回。
七、本件事證已臻明確，兩造其餘攻擊防禦方法及所提證據，經
    審酌後認與判決結果無影響，爰不再逐一論駁，附此敘明。
八、訴訟費用負擔之依據：民事訴訟法第78條。
中　　華　　民　　國　　111 　年　　9 　　月　　29　　日
                  民事第一庭  法　官　劉建利
以上正本係照原本作成。
如對本判決上訴，須於判決送達後20日內向本院提出上訴狀。如
委任律師提起上訴者，應一併繳納上訴審裁判費。
中　　華　　民　　國　　111 　年　　9 　　月　　29　　日
                               書記官　謝群育